【裁判字號】    97,台上,6794
【裁判日期】    971225
【裁判案由】    殺人等罪
【裁判全文】
最高法院刑事判決            九十七年度台上字第六七九四號
上  訴  人  甲○○
上列上訴人因殺人等罪案件，不服台灣高等法院中華民國九十七
年十月二十二日第二審更審判決（九十七年度重上更(三)字第一一
八號，起訴案號：台灣桃園地方法院檢察署九十三年度偵字第五
二三０號），提起上訴，本院判決如下：
    主  文
上訴駁回。
    理  由
本件原判決認定：上訴人甲○○自民國七十二年間起，即有多起
竊盜、妨害兵役、毀損等前科紀錄，平日遊手好閒，無工作收入
，又有喝酒、吸食強力膠之習慣，於九十一年三月六日上午一時
許，在桃園縣中壢市富台新村一七０號獨居中風行動不便老人張
家園（十六年十二月九日出生）住處側門旁吸食強力膠，因遭張
家園發現，出門斥罵，二人遂起爭執，上訴人心生不滿，即由側
門進入追打張家園（侵入住宅部分未經告訴），先持屋內之木製
掃把柄朝行動不便之張家園頭部揮擊，張家園雖以木製柺杖揮打
抵擋，然遭上訴人打斷，只能以手臂攔擋，衝突中甲○○因受傷
流血，頓萌殺意，明知持鋸齒狀單刃刀之利器朝人體猛刺，如刺
及要害或割斷血管致血流不止，均足以致人死亡，竟持約二公分
寬之鋸齒狀單刃刀刺傷張家園右胸部、右腋下及頸部，致張某因
而受有右前額圓形鈍挫傷一處（大小為三公分）、右前額眉上月
型鈍挫傷併撕裂傷一處（大小約為二公分）、鼻樑擦傷一處（大
小約為四〤一公分）、右眼眶瘀傷，結膜出血，右眼眶下緣有撕
裂傷一．五公分、嘴內軟組織瘀傷、左頂部有撕裂傷一處（大小
為一．三〤０．六公分）及擦傷一處（大小為０．五〤０．五公
分）、頸部刀刺傷（右下頷部有斜刀刺傷一處，大小為長三．五
〤二公分，邊緣不規則，復合後之傷口長約四公分，傷口深達右
頸軟組織及血管）、右側胸壁近腋處有刀刺一處（長約二．五公
分）、右胸壁乳頭正上方有表淺切割傷一處（長約一公分），右
上臂外側近肩膀有斜向刀刺傷一處（長度約二公分）、右上臂外
側有橫向刀刺傷一處（長約二公分）、右上臂近肘部有表淺切割
傷一處（長度約一公分）、右前臂有斜向表淺切割傷一處等傷害
，並因頸部血管斷裂大量出血不支倒於屋內餐廳西側地板。上訴
人見張家園倒地後，另起意湮滅罪證，乃走進臥房，並可預見臥
房內舖設床單、棉被之床舖及沙發椅如點火極易引發大火，而燒
燬整棟房屋，並延燒毗鄰之現供人使用之住宅，竟於臥房西側南
端處之沙發椅墊與沙發及臥房西側北端處之床舖西南端二處，以
香煙點火引燃，旋火勢竄起迅速延燒，上訴人見屋內起火後即自
側門離開現場。適居住在富台新村一六二號之曾克明與到訪之友
人曾紹龍在客廳喝茶聊天時聞到燒焦味，並見一七０號張家園住
處冒出濃煙而發覺起火，立即搶救並打電話通知消防隊前往灌救
（上訴人放火部分經第一審判決有罪確定），惟於消防隊員衝進
屋內搶救時，張家園已因右下頷銳器傷，造成頸部血管斷裂導致
大量出血休克而氣絕身亡。又上訴人前於九十年間所犯之竊盜案
件，經台灣板橋地方法院判處有期徒刑六月確定，於九十一年三
月十八日准予易科罰金執行完畢。仍不知悔改，於九十一年八月
六日深夜十一時後，又至中壢市○○路○段二四三巷七二弄五三
號獨居老人陳文棠（十六年十月十一日出生）住處後方圍牆外嚼
檳榔及吸食強力膠，至翌日上午零時許，遭陳文棠發現，開門斥
責，因而心生不滿，遂攀越過陳文棠住處圍牆，踢開廚房後門侵
入屋內（侵入住宅部分未據告訴），其明知持剪刀利器朝人之頭
部、腹部刺擊，足以致人大量出血死亡，而以鐵質椅腳架之圓凳
鈍器朝人頭部用力揮擊，亦會造成頸椎脫臼或斷裂而致神經性休
克死亡，竟又另起殺人犯意，除持自己所有隨身攜帶之紅色塑膠
把手剪刀一把及陳文棠屋內之剪刀一把朝陳文棠臉部及腹部刺擊
外，更拿起臥房內鐵質椅腳架之圓凳朝陳文棠左臉頰用力揮擊其
頭部，陳文棠遭此重擊，跌倒在臥床旁地上無法動彈，並受有頭
部右臉擦傷（五〤三公分）併皮下出血、左顳部併眼眶皮下出血
（一一〤六公分）、左臉頰及頸部擦傷（六〤二公分及五〤０．
五公分）、右肩擦傷（一〤０．五公分）、右胸部挫傷、右手肘
裂傷（一〤０．三公分及０．五〤０．三公分）、右上及下腹部
刺傷二處（各一．０公分，由右往左，下往上，前往後，深約三
公分）、右臀部刺傷七處（０．七公分〤０．二公分，深約五公
分）、右頰部刺傷（一．０公分，深約三公分）及因左臉遭重擊
而跌倒造成第一頸椎脫臼，上訴人見陳文棠倒地不起並血流滿地
，立即走出臥房，再從廚房走到屋外，扭開屋外水龍頭，拿起連
接水龍頭之水管，從臥房窗口朝陳文棠噴水後，逕自後門離開現
場，因陳文棠遭上訴人攻擊時哀嚎聲為同巷弄五四號鄰居彭金生
聽見步出屋外查看，發覺陳文棠屋內有異狀，立即打電話通知救
護車，待救護車抵達後破門而入發現陳文棠趴倒在臥床旁地上血
泊中，趕緊將陳文棠送醫急救，然陳文棠仍因第一頸椎脫臼導致
嚴重神經性休克而不治死亡等情。係以上訴人殺害張家園之上開
事實，上訴人於警詢時避重就輕供稱：「因為我在張家園家側門
吸膠結果遭張家園辱罵而且以拐杖打我，所以我就以掃把柄打張
家園，我沒有進入張家園屋內，沒有縱火意圖毀滅證據，我在房
間吸香菸就隨意丟棄離開，可能這樣引起火災，與張家園互毆時
，左後肩膀有受傷，不知有無流血，我拿掃把木頭柄打張家園頭
部及背部，看他倒下我才離開」；而證物清單上編號六「血跡棉
布」係採自張家園陳屍處椅腳，並與內政部警政署刑事警察局鑑
驗書所記載送檢證物項次三之「血液紗布」一份，是屬同一件送
鑑驗證物，業經證人即前往張家園住處採證送驗之桃園縣警察局
刑警隊鑑識組偵查員邱福賢及內政部警政署刑事警察局法醫室鑑
識人員陳紹文結證屬實，雖張家園係九十一年三月六日上午遭殺
害，警方於翌日即完成初步勘查報告，遲至同年八月九日始送
請內政部警政署刑事警察局法醫室鑑定，其送鑑程序有未依標準
於十日內送鑑之瑕疵，惟上開送鑑證物確與原本證物清單所示證
物同一，並有照片一幀可憑，應無調換瓜代之虞；且採集自被害
人張家園陳屍處旁椅腳所遺留之血跡，送內政部警政署刑事警察
局作ＤＮＡ型別比對鑑定結果，與採自上訴人（原判決誤載為被
害人張家園）唾液之ＤＮＡ．ＳＴＲ型別相符，有內政部警政署
刑事警察局九十一年十月十七日刑醫字第０９１０２１８９９９
號鑑驗書一紙附卷可憑；又九十一年三月六日上午一時三十分許
，桃園縣消防局龍岡分隊據報中壢市富台新村一七０號張家園住
處發生火警，於當日上午一時三十六分許趕赴現場灌救，進入屋
內發現張家園倒臥在客（餐）廳西側地板位置，有血跡散布之情
形，經檢視現場物品擺設情形，發現客廳北側地板遺留有拐杖一
根及古劍一柄，而位於房間東側處，則遺留有古劍之劍鞘及斷裂
之木製拐杖，並發現房間西側南端處（沙發椅墊及沙發）、房間
北端處（床鋪西南端），各有一處起火點，客（餐）廳南側之大
門及東側門均開啟，僅受有火熱輕微燻燒及煙燻，死者未發現有
燒燙傷情形；及張家園經相驗後發現受有：右前額有圓形鈍挫傷
一處（大小為三公分）、右前額眉上有月型鈍挫傷併撕裂傷一處
（大小約為二公分）、鼻樑擦傷一處（大小約為四〤一公分）、
右眼眶瘀傷，結膜出血，右眼眶下緣有撕裂傷一．五公分、嘴內
軟組織瘀傷、左頂部有撕裂傷一處（大小為一．三〤０．六公分
）、擦傷一處（大小為０．五〤０．五公分）、頸部刀刺傷（右
下頷部有斜刀刺傷一處，大小為長三．五〤二公分，邊緣不規則
，復合後之傷口長約四公分，傷口深達右頸軟組織及血管）、右
側胸壁近腋處有刀刺一處（長約二．五公分）、右胸壁乳頭正上
方有表淺切割傷一處（長約一公分），右上臂外側近肩膀有斜向
刀刺傷一處（長度約二公分）、右上臂外側有橫向刀刺傷一處（
長約二公分）、右上臂外側近肘部有表淺切割傷一處（長度約一
公分）、右前臂有斜向表淺切割傷一處等傷害，經鑑定結果判斷
係因右下頷部之刀傷傷及頸部血管，造成頸部血管斷裂死亡，死
亡方式為他殺，從銳器傷傷口研判，凶器應是單刃刀，因傷口邊
緣略不規則，有可能為鋸齒狀之單刃刀，凶器寬度約為二公分，
死者頭部之鈍挫傷因未傷及顱骨骨折、顱內出血或腦部挫傷，從
傷口研判，應為圓形硬物所造成，死者血液一氧化碳濃度為四．
０％，在正常值內，故死者未吸入過多之一氧化碳，有內政部警
政署刑事警察局鑑驗書（九十一年十月十七日刑醫字第０９１０
２１８９９９號）、桃園縣警察局刑警隊現場初步勘查報告、證
物清單、桃園縣消防局火災原因調查報告書、桃園縣警察局中壢
分局仁愛所受理刑案現場勘查表及所附現場照片、台灣桃園地方
法院檢察署驗斷書及法務部法醫研究所（９１）法醫所醫鑑字０
３６７號鑑定書、台灣桃園地方法院檢察署檢察官相驗報告書、
相驗屍體證明書各一份在卷可稽。至於上訴人殺害陳文棠之前揭
事實，亦據上訴人在原審供稱：因吸食強力膠，為陳文棠發現後
斥責，二人發生爭執而持剪刀刺向陳文棠，嗣並持屋外水管，從
臥房之窗口朝陳文棠噴水，嗣自其機車置物箱扣得之剪刀，即為
其所有持以刺殺陳文棠之剪刀等語；而九十一年八月七日上午零
時二十五分許，中壢市○○路○段二四三巷七二弄五四號住戶即
證人彭金生會同消防隊員進入五三號陳文棠住處，發現陳文棠全
身是血，倒臥（面朝下）在臥房地上，雖經送醫仍因傷重於送醫
途中不治死亡，當日上午九時許，桃園縣警察局刑警隊會同中壢
分局員警前往陳文棠住處勘查採證，發現現場窗戶未遭破壞，後
面紅色鐵門鎖亦未遭破壞（初勘查時該門為敞開狀態），後門外
發現疑似嘔吐物、檳榔渣及一裝有強力膠之透明塑膠袋，浴室窗
口外面下方發現有一泥土鞋印，窗口紗窗沾有些許泥土且呈內陷
狀，後門進入廚房之綠色木門外距地約六五公分有一約三分之一
泥土前腳鞋印，經檢視木門內發現共有上、中、下三處有門栓，
上門栓已掉落在廚房地上，中、下二處門栓呈上鎖狀態，但門扣
均已遭外力由外往內破壞而呈半脫落狀態，廚房內家具擺放整齊
，廚房地上、臥房門口有不明血鞋印，房間內被水噴灑過，窗簾
及窗前書桌均有被水噴濕，臥房左側之塑膠衣廚遭破壞呈半倒情
形，書桌前之垃圾筒破裂、鐵質椅腳架之圓凳斷裂，垃圾筒內及
垃圾筒旁地上各有剪刀一把，木床旁矮櫃前方有一大片血跡，門
後掛之西裝褲右後口袋內有百元紙鈔廿二張、二百元紙鈔二張、
五百元紙鈔二張，木床旁矮櫃旁之紙筒內有千元紙鈔十張，房間
門左側塑膠衣櫥上層夾層處發現死者陳文棠之郵局儲金簿，木床
旁發現陳文棠之拐杖，經檢視書桌之抽屜及房內木櫃物品均擺設
整齊，未有翻動情形，地上散落紙張、紙盒，並將後門外地上有
塑膠袋（內含強力膠）一個、後門上檳榔渣、門地上嘔吐物轉移
棉棒、臥房內垃圾筒內剪刀一把、臥房內垃圾筒旁地上剪刀一把
、斷裂椅腳架攜回送驗，有桃園縣警察局現場勘查報告及扣押物
品清單各一份附卷可憑；被害人陳文棠經相驗後發現受有：外
部鈍器傷：頭部右臉擦傷（五〤三公分）併皮下出血、左顳部併
眼眶皮下出血（一一〤六公分）、左臉頰及頸部擦傷（六〤二公
分及五〤０．五公分）、右肩擦傷（一〤０．五公分）、右胸部
挫傷、右手肘裂傷（一〤０．三公分及０．五〤０．三公分）；
外表扁平狀銳器刺創：右上及下腹部刺傷二處（各一．０公分
，由右往左，下往上，前往後，深約三公分）、右臀部刺傷七處
（０．七公分〤０．二公分，深約五公分）、右頰部刺傷（一．
０公分，深約三公分）及解剖後發現頭部實質切面呈挫傷性出血
和水腫、第一頸椎脫臼，腦髓充血水腫，係因左臉部遭鈍器（光
滑面）打擊跌倒造成第一頸椎脫臼致神經性休克死亡，死亡方式
為他殺，經台灣桃園地方法院檢察署檢察官督同法醫師、檢驗員
相驗及解剖鑑定死因，製有勘驗筆錄、解剖筆錄、驗斷書、相驗
屍體證明書及法務部法醫研究所鑑定書附卷可稽；而自上訴人所
騎重機車置物箱起出之剪刀，外觀係扁平狀銳器，有照片一幀附
卷可按，核與上開鑑定結果相符，上開扣案剪刀一把，連同員警
採集之上訴人口腔黏液，與自陳文棠住處勘查採集之塑膠袋斑跡
處、檳榔渣、沾有血跡之剪刀一把、臥房地上血跡、被害人陳文
棠血液等，送請內政部警政署刑事警察局做ＤＮＡ型別比對鑑定
結果：自上訴人機車置物箱查扣之紅色塑膠把手剪刀上之血跡、
被害人陳文棠住處臥房內垃圾筒旁查扣之剪刀上之血跡、臥房地
上血跡均與被害人陳文棠之ＤＮＡ．ＳＴＲ型別相符，塑膠袋斑
跡處、檳榔渣與上訴人之型別相符，有內政部警政署刑事警察局
鑑驗書、送鑑證物照片十四紙、陳文棠死亡案桃園縣警察局現場
勘查報告、證物清單影本在卷足稽；為其所憑之證據及認定之理
由。並依憑證人即承辦員警馬梓傑（原名馬靜宜）於原審之證言
、證人即上訴人女友呂麗眉之證述、台灣桃園看守所函附九十一
年八月十六日、同年十月二十九日借提上訴人還押自白書及內外
傷紀錄表，均無上訴人借提後返所曾受傷之記載、上訴人係於九
十一年三月六日下午二時五十五分許前往財團法人台灣區煤礦工
福利委員會瑞芳醫院急診，當時下額有外傷出血，左側腰背處瘀
腫，經急診外傷縫合處理後離院一節，有該醫院覆函一件在卷可
稽，並經台北縣警察局瑞芳警察分局函覆稱：「…甲○○確於九
十一年三月六日下午二時許，在本轄瑞芳鎮深澳里『碧雲宮廣場
』，酒醉滋事…」，以及內政部警政署刑事警察局陳文棠鑑驗書
、送鑑證物照片十四紙、陳文棠死亡案桃園縣警察局現場勘查報
告、證物清單影本等證據資料，分別說明上訴人否認張家園係伊
殺害，辯稱：於警詢時遭警方刑求始自白有殺害張家園之行為，
伊於九十一年三月七日下午在深澳被人打傷，到瑞芳醫院掛急診
，九十一年一、二月間我和同居女友呂麗眉就去台東，至三月間
人都在台東、瑞芳，不可能在中壢犯案，以及未持圓凳擊打陳文
棠頭部等語，認均無足採。另又綜合卷內證據資料，以證人徐聰
必於原法院更(一)審證稱：「現場有刀（刀上有血跡）、木棍，沒
有發現剪刀，不記得椅子上有可疑事證」；容或係證人徐聰必因
時間久遠而記憶模糊所致；證人曾紹龍、曾克明均證稱：「當時
我們在桃園縣中壢市富台新村一六二號泡茶聊天，未聽聞打鬥或
吵架聲，亦未發現可疑人事物」，俱非可執為有利於上訴人認定
之依據，以及現場採證所得之毛髮一根，經原法院前審向桃園縣
警察局平鎮分局調取該根毛髮，經承辦本件命案送驗業務之該分
局警員盤新枝於九十七年二月十二日，在該分局偵查隊所撰職務
報告記載：接獲貴院來函後，翻遍鑑識課證物室未獲此證物，而
尋找相關簿冊，亦無中壢分局領回此證物之簽收紀錄，故無法查
明證物去向，無法將此證物呈院參辦，有桃園縣政府警察局平鎮
分局函暨所附偵查報告在卷可參，該項物證已屬無從調查。分別
於理由內詳加指駁或說明。此外另依憑敏盛綜合醫院精神鑑定報
告書影本，並參酌上訴人殺害張家園後，在臥房內抽煙引火，即
逕由側門離開現場，於殺害陳文棠後，復以水噴洗臥房血跡，並
自後門離開等情況，說明上訴人行為後猶知湮滅罪證，其於殺害
張家園、陳文棠時，應無心神喪失或精神耗弱之情形。因認上訴
人殺害張家園、陳文棠均係犯刑法第二百七十一條第一項之殺人
罪，所犯二次殺人犯行，時間相隔五個月，且係因偶發事故引起
，顯係犯意個別，應分論併罰。上訴人前於九十年間所犯竊盜案
件，經台灣板橋地方法院判處有期徒刑六月確定，於九十一年三
月十八日准予易科罰金執行完畢，有台灣高等法院被告前案紀錄
表一件在卷可按，其於受有期徒刑執行完畢後，五年內故意再犯
有期徒刑以上之殺害陳文棠之殺人罪，就其所犯殺害陳文棠之殺
人罪部分，應依修正前刑法第四十七條規定，論以累犯。乃將第
一審判決關於論處上訴人殺人二罪名部分撤銷，於比較新舊法後
，適用刑法第二條第一項、第二百七十一條第一項、第三十七條
第一項、第三十八條第一項第二款、第五十一條第三款、修正前
刑法第四十七條規定，論上訴人以殺人及殺人（累犯）二罪名，
分別審酌上訴人前有多起竊盜、妨害兵役、毀損等前科紀錄，平
日遊手好閒，無工作收入，又有喝酒、吸食強力膠之習慣，品性
素行不佳，與二被害人毫不相識，素無恩怨，僅因不滿吸食強力
膠遭年齡均已逾七十歲之二被害人斥責，即萌殺意，持掃把柄朝
張家園頭部用力揮擊，並以刀刃利器猛刺張家園頸部、胸部，另
以剪刀利器朝陳文棠臉部、腹部刺擊多次，再用鐵質椅腳架之圓
凳朝陳文棠左臉頰重擊之惡性及手段均屬非輕，並使二被害人生
致命之結果及犯後猶置詞辯飾，毫無悔意，惟思其因受長期吸膠
致影響性情，尚非屬天生本性狠毒罪無可逭之徒等一切情狀，分
別量處無期徒刑，並均依法宣告褫奪公權終身，暨定其應執行為
無期徒刑，禠奪公權終身。扣案剪刀一把，係上訴人持以殺害陳
文棠所用之物，且係上訴人所有，業據其供明在卷，併依法宣告
沒收之。至於殺害張家園所持約二公分寬之鋸齒狀單刃刀，並未
扣案，且案發迄今已逾六年，該刀應已滅失，故敘明不另為沒收
之宣告。經核於法尚無違誤。上訴意旨未敘述理由，空言泛指對
原判決不服，難認有理由，應予駁回。
據上論結，應依刑事訴訟法第三百九十六條第一項，判決如主文
。
中    華    民    國  九十七  年   十二   月  二十五  日
                      最高法院刑事第八庭
                          審判長法官  林  永  茂
                                法官  吳  昆  仁
                                法官  蘇  振  堂
                                法官  蕭  仰  歸
                                法官  林  立  華
      本件正本證明與原本無異
                                      書  記  官
中    華    民    國  九十七  年   十二   月  三十一  日
                                                     Ｒ
附錄論罪科刑法條：
刑法第二百七十一條第一項：
殺人者，處死刑、無期徒刑或十年以上有期徒刑。


司法院資訊處製作；財團法人民間司法改革基金會備份。
